【裁判字號】    92,保險,13
【裁判日期】    921017
【裁判案由】    損害賠償
【裁判全文】
臺灣彰化地方法院民事判決                          九十二年度保險字第一三號
    原      告  富邦產物保險股份有限公司
    法定代理人  乙○○
    訴訟代理人  丙○○
                甲○○
    被      告  戊○○
    法定代理人  丁○○
右當事人間請求損害賠償事件，本院於民國九十年十月八日言詞辯論終結，判決如左
：
  主      文
被告應給付原告新台幣壹佰肆拾萬元，及自民國九十二年八月二十八日起至清償日止
按年息百分之五計算之利息。
訴訟費用由被告負擔。
本判決於原告以新台幣肆拾柒萬元供擔保後得假執行。但被告如以新台幣壹佰肆拾萬
元為原告預供擔保，得免為假執行。
    事      實
甲、原告方面：
  一、聲明：除假執行擔保金額及免為假執行擔保金額外，餘如主文所示。
  二、陳述：
    (一)被告於民國  (下同)九十一年十一月十八日下午五時五十五分許，無照駕駛
        車牌號碼ＹＢＬ─八八五號重型機車，沿彰化縣二水鄉○○路由南往北方向
        行駛，行經同上路五段九二八號前，適與騎乘車牌號碼ＫＵＤ─四四二號重
        型機車之被害人蕭清木發生碰撞，致被害人蕭清木受傷不治死亡。又被告騎
        乘之前揭重型機車已向原告投保強制汽車責任保險，事故發生時尚在保險期
        間，嗣經被告法定代理人即被保險人丁○○書面通知，且經原告查證屬實，
        即依強制汽車責任保險法及保險契約賠付被害人蕭清木之受益人新台幣 (下
        同) 一百四十萬元。另依強制汽車責任保險法第二十七條第四款及強制汽車
        責任保險單第五條第一項第四款規定，被保險汽車發生汽車交通事故，加害
        人有違反道路交通管理處罰條例第二十一條規定而駕車者 (未領有駕駛執照
        而駕車) ，保險人依規定給付保險金後，得在給付金額範圍內向加害人求償
        ，而本件事故之被告既為無照駕車肇事，自應負賠償之責。
    (二)對被告抗辯之陳述：
    １、強制汽車責任保險法為政策性保險，為使汽車交通事故之受害人迅速獲得基
        本保障，乃規定保險人應在一般保險除外不保之危險事故 (如酗酒、無照駕
        駛等) 發生時，仍須給付保險金。又為避免車輛使用者有惡意行為或道德危
        險，遂賦予保險人之求償權，此乃同法第二十七條之立法理由。
    ２、被告係使用被保險機車發生交通事故，依強制汽車責任保險法第八條及第九
        條第一項規定，被告即為被保險人及加害人，其抗辯非被保險人及使用管理
        被保險機車之人，容有誤會。
    ３、強制汽車責任保險法第二十七條及第三十一條第一項係分別就保險人之求償
        權及代位權為規定，而第二十七條規定乃基於特殊立法目的，直接賦予保險
        人之求償權，並非受讓被害人之損害賠償請求權，故被告將原告依第二十七
        條規定向被保險人求償解釋為代位行使被害人對加害人之損害賠償請求權，
        即有不當。
    ４、依強制汽車責任保險法第三十條規定，保險人給付之保險金視為加害人對被
        害人損害賠償金額之一部分，被害人就保險人給付金額之範圍內，對加害人
        損害賠償請求權即歸消滅，保險人並無法代位行使被害人對加害人之損害賠
        償請求權，故強制汽車責任保險法第二十七條賦予保險人之求償權與民法侵
        權行為無關，自無過失責任之適用，加害人之被告不得以被害人與有過失對
        抗保險人之原告甚明。
  三、證據：提出彰化縣警察局田中分局道路交通事故證明書影本一件、臺灣彰化地
      方法院檢察署相驗屍體證明書影本一件、汽車險理賠申請書及代理授權書影本
      各一件、汽車險賠款暨電匯同意書影本一件及戶籍謄本二件為證。
乙、被告方面：
  一、聲明：原告之訴及其假執行之聲請均駁回，訴訟費用由原告負擔。
  二、陳述：
    (一)被告自認無照騎車被保險機車肇事，但對方駕駛人蕭清木亦為無照騎乘機車
        及逆向行駛，夜間復不開燈致撞及被告機車，被告亦臉部受傷破相，而系爭
        車禍事故經臺灣省彰化縣區車輛行車事故鑑定委員會鑑定結果，認為路權在
        於被告，故被告即無肇事因素，自不負任何損害賠償責任。
    (二)依強制汽車責任保險法第八條規定，被保險人之範圍係指第四條投保本保險
        及其他使用或管理該汽車之人，若不是該條所指之被保險人，僅為共同侵權
        行為人，縱有同條例第二十七條之情形，亦無該條之適用。被告為系爭車禍
        事故之被害人及加害人，並非被保險人或管理使用之人，原告依同條例第二
        十七條規定行使代位求償權，於法不合。況被告縱應負賠償責任，亦無資力
        支付一百四十萬元。
  三、證據：提出行車執照影本一件、仁和醫院診斷證明書影本一件、臺灣省彰化縣
      區車輛行車事故鑑定委員會函及鑑定意見書影本一件為證。
    理      由
一、本件原告起訴主張被告於右揭時地無照騎乘向原告投保強制汽車責任保險之重型
    機車肇事，致被害人蕭清木受傷不治死亡，而事故發生時尚在保險有效期間，原
    告即依強制汽車責任保險法及保險契約賠付被害人蕭清木之受益人一百四十萬元
    之事實，已據其提出彰化縣警察局田中分局道路交通事故證明書影本一件、臺灣
    彰化地方法院檢察署相驗屍體證明書影本一件、汽車險理賠申請書及代理授權書
    影本各一件、汽車險賠款暨電匯同意書影本一件各在卷為憑，核屬相符，亦為被
    告法定代理人丁○○不爭執，原告此部分之主張自堪信為真實。
二、是本件應探究者，乃原告依據強制汽車責任保險法第二十七條第四款規定請求被
    告賠償，是否有據？茲分別說明如左：
  (一)按本法所稱被保險人係指依第四條投保本保險及其他因使用或管理被保險汽車
      造成汽車交通事故之人；又本法所稱加害人係指汽車交通事故之行為人；強制
      汽車責任保險法第八條、第九條第一項分別定有明文。本件原告主張被告於右
      揭時地無照騎乘向原告投保強制汽車責任保險之機車肇事，致被害人蕭清木死
      亡之事實，已經被告自認在卷，而被告既為系爭交通事故肇事之一方，復為騎
      乘使用被保險機車肇事之行為人，依前揭法條規定，被告即具有「被保險人」
      之身分，亦為系爭交通事故之「加害人」甚明，故被告否認其為被保險人及非
      使用管理被保險機車之人云云，容有誤會。
  (二)又被保險汽車發生汽車交通事故，加害人有違反道路交通管理處罰條例第二十
      一條之規定  (無照駕駛等)而駕車者，保險人仍應依本法規定給付保險金，但
      得在給付金額範圍內，向加害人求償，強制汽車責任保險法第二十七條第四款
      設有規定，而強制汽車責任保險法為政策性保險，為使汽車交通事故之受害人
      迅速獲得基本保障，乃規定保險人應在一般保險除外不保之危險事故 (如酗酒
      、無照駕駛等) 發生時，仍須給付保險金，且為避免車輛使用者有惡意行為或
      道德危險，乃賦予保險人之求償權，此乃該法第二十七條之立法意旨，亦與同
      法第三十一條保險人之代位權 (汽車交通事故之發生，如可歸責於被保險人或
      加害人以外之第三人者，保險人得於給付金額範圍內代位行使被保險人對於該
      第三人之損害賠償請求權。前項第三人為被保險人或加害人之家屬者，保險人
      無代位求償之權利。但汽車交通事故係由其故意所發生者，不在此限) 為不同
      規定之理由所在。從而強制汽車責任保險法第二十七條應認係法律賦予保險人
      之獨立求償權，與同法第三十一條規定之保險人代位權有別，被告認為該法第
      二十七條係保險人代位求償權之規定，顯有誤解，不足採信。是被告既因無照
      騎乘被保險機車肇事，已符合該法第二十七條第四款規定之要件，被告自應就
      原告對蕭清木之受益人於給付金額範圍  (一百四十萬元)內，負損害賠償責任
      甚明。
  (三)被告另抗辯稱系爭車禍事故經臺灣省彰化縣區車輛行車事故鑑定委員會鑑定結
      果，認為路權在於被告，被告並無肇事因素，自不負任何損害賠償責任云云，
      然車禍事故肇事原因之有無，涉及民法侵權行為法則有關過失相抵規定之適用
      ，即車禍事故之加害人、被害人間，或肇事者某一方之代理人或使用人間得為
      相互抗辯之事實，對於保險人之原告而言，因原告為被告騎乘之被保險機車之
      保險人，非屬系爭車禍事故之對造當事人或其使用人、代理人，原告復未自被
      害人蕭清木之繼承人受讓損害賠償請求權，被告自不得依民法侵權行為法則關
      於無故意或過失責任而為免責之抗辯。至被告抗辯稱其僅為共同侵權行為人云
      云  (參見被告九十二年九月二十四日書狀之理由三部分)，惟被告此部分抗辯
      縱令屬實，被告僅得在對原告為上開賠償金額之給付後，認為如有他人與其俱
      為共同侵權行為人，得另行向其他共同侵權行為人本於連帶債務人間分擔義務
      之規定請求其應分擔之金額，即被告對原告所受損害仍應負全部給付之責任，
      並無民法侵權行為法則過失責任規定之適用。
三、綜上所述，被告既因無照騎乘被保險機車肇事致蕭清木死亡，原告已依保險契約
    給付蕭清木之受益人一百四十萬元保險金，則原告依據強制汽車責任保險法第二
    十七條第四款規定請求被告賠償給付之金額一百四十萬元，洵屬正當，應予准許
    。又原告併請求自起訴狀繕本送達之翌日即九十二年八月二十八日起至清償日止
    按年息百分之五計算之利息，亦無不合，併准許之。
四、又原告陳明願供擔保聲請宣告假執行，核與法律規定相符，爰酌定相當擔保金額
    宣告之。另被告在答辯時雖未併為「如受不利判決，請准供擔保免為假執行」之
    聲請，然本院基於維護被告訴訟利益之考量，乃依民事訴訟法第三百九十二條第
    二項規定，依職權命被告提供一定擔保金額後，亦得免為假執行之宣告。
五、結論：本件原告之訴為有理由，並依民事訴訟法第七十八條、第三百九十條第二
    項、第三百九十二條第二項，判決如主文。
中      華      民      國    九十二    年      十      月      十七    日
                                    臺灣彰化地方法院民事第一庭
                                        法      官    林    金    灶
右為正本係照原本作成。
如對本判決上訴，應於判決送達後二十日內向本院提出上訴狀。
中      華      民      國    九十二    年      十      月      十七    日
                                        法院書記官    莊    何    江


司法院資訊處製作；財團法人民間司法改革基金會備份。
